ACORDAO-COMPLETO-2466524

ACÓRDÃO 7921/2021 ATA 15/2021 - PRIMEIRA CÂMARA

VISTOS, relatados e discutidos estes autos de tomada de contas especial instaurada pela Fundação Nacional de Saúde em razão da impugnação total dos recursos repassados por meio do Termo de Compromisso PAC 283/2007-Siafi 635261, tendo por objeto a execução de Sistemas de Esgotamento Sanitário no Município de Granja/CE.
ACORDAM os Ministros do Tribunal de Contas da União, reunidos em sessão desta 1ª Câmara, ante as razões expostas pelo relator, e com fundamento nos arts. 1º, inciso I, 12, § 3º, 16, inciso III, alíneas "a" e "c", e §§2º e 3º, 19, 23, inciso III, 26, 28, inciso II, e 57 da Lei 8.443/1992 c/c os arts. 1º, inciso I, 209, incisos II e III, 210, 214, inciso III, alínea "a", 215 a 217 e 267 do Regimento Interno, em: 
9.1. excluir Esmerino Oliveira Arruda Coelho da relação processual;
9.2. declarar revéis Hélio Fontenele Magalhães, José da Silva e Construtora Frei Damião Ltda.;
9.3. julgar irregulares as contas de Hélio Fontenele Magalhães, José da Silva e da Construtora Frei Damião Ltda., e condená-los, solidariamente, ao pagamento das quantias a seguir especificadas, com a fixação do prazo de quinze dias, a contar da notificação, para comprovarem, perante o Tribunal (art. 214, inciso III, alínea "a", do Regimento Interno) , o recolhimento da dívida aos cofres da Fundação Nacional de Saúde, atualizada monetariamente e acrescida dos juros de mora, calculados a partir das datas discriminadas, até a data do recolhimento, na forma prevista na legislação em vigor.
9.3.1 Hélio Fontenele Magalhães individualmente:
	Valor original (R$) 
	Data de ocorrência
	Débito/Crédito

	1.060.000,00
	21/9/2009
	D

	530.000,00
	8/9/2010
	D

	1.060.000,00
	1/7/2011
	D

	316.665,74
	11/08/2011
	C

	148.200,08
	06/09/2011
	C

	161.818,91
	03/10/2011
	C

	259.579,43
	27/10/2011
	C

	175.849,57
	22/11/2011
	C

	85.336,27
	09/03/2012
	C

9.3.2. Hélio Fontenele Magalhães, solidariamente com a Construtora Frei Damião Ltda. e com José da Silva:
	Valor original (R$) 
	Data de ocorrência
	Débito/Crédito

	316.665,74
	11/08/2011
	D

	148.200,08
	06/09/2011
	D

	161.818,91
	03/10/2011
	D

	259.579,43
	27/10/2011
	D

	175.849,57
	22/11/2011
	D

	85.336,27
	09/03/2012
	D

9.4. aplicar individualmente a Hélio Fontenele Magalhães, José da Silva e à Construtora Frei Damião Ltda., multas nos valores de R$ 450.000,00 (quatrocentos e cinquenta mil reais) , R$ 180.000,00 (cento e oitenta mil reais) e R$ 180.000,00 (cento e oitenta mil reais) , respectivamente, fixando-lhes o prazo de quinze dias, a contar da notificação, para que comprovem, perante o Tribunal, o recolhimento da dívida aos cofres do Tesouro Nacional, atualizada monetariamente desde a data presente acórdão até a do efetivo recolhimento, se pagas após o vencimento, na forma da legislação em vigor;
9.5. autorizar, desde logo, a cobrança judicial das dívidas, caso não atendidas as notificações;
9.6. autorizar, caso requerido e se o processo não tiver sido remetido para cobrança judicial, o parcelamento das dívidas em até 36 (trinta e seis) parcelas mensais e consecutivas;
9.7. fixar o vencimento da primeira parcela em quinze dias, a contar do recebimento da notificação, e os das demais a cada 30 dias, devendo incidir sobre cada valor mensal os correspondentes acréscimos legais, na forma prevista na legislação em vigor;
9.8. alertar os responsáveis que, em caso de parcelamento da dívida, a falta de pagamento de qualquer parcela importará no vencimento antecipado do saldo devedor;
9.9. remeter cópia da presente deliberação à Funasa e aos responsáveis, para ciência;
9.10. informar à Procuradoria da República no Estado do Ceará, à Funasa e aos responsáveis que a presente deliberação, acompanhada do Relatório e do Voto que a fundamentam, está disponível para a consulta no endereço www.tcu.gov.br/acordaos.

Tomada de Contas Especial instaurada pela Fundação Nacional de Saúde em razão da impugnação total das despesas realizadas com os recursos do Termo de Compromisso n° 283/2007, celebrado com a Prefeitura Municipal de Granja/CE, tendo por objeto a construção de sistema de esgotamento sanitário.

Primeira Câmara

Município de Granja/CE

3. Responsáveis: Construtora Frei Damião Ltda - ME (08.681.846/0001-46); Esmerino Oliveira Arruda Coelho (XXX.227.217-XX); Hélio Fontenele Magalhães (XXX.158.223-XX); Jose da Silva (XXX.172.623-XX)

13.1. Ministros presentes: Walton Alencar Rodrigues (Presidente), Benjamin Zymler e Jorge Oliveira (Relator).
13.2. Ministros-Substitutos presentes: Augusto Sherman Cavalcanti e Weder de Oliveira.

JORGE OLIVEIRA

Adoto como relatório a instrução da Secretaria de Controle Externo de Tomada de Contas Especial - Secex/TCE (peça 41) , que contou com o endosso dos dirigentes daquela unidade (peças 42 e 43) e a concordância do Ministério Público junto ao TCU (peça 44) :
"INTRODUÇÃO
	Cuidam os autos de Tomada de Contas Especial instaurada pela Fundação Nacional de Saúde - Funasa, em desfavor do Sr. Hélio Fontenele Magalhães (CPF: XXX.158.223-XX) , Prefeito Municipal de Granja/CE de 4/4 a 14/11/2012 e do Sr. Esmerino Oliveira Arruda Coelho (CPF XXX.227.217-XX - falecido) , Prefeito Municipal de Granja/CE de 1/1/2009 a 3/4/2012, em razão da impugnação total dos recursos repassados por meio do TC PAC 283/2007 - Siafi 635261 (peça 8, p. 12-13) , celebrado com a Funasa, tendo por objeto a execução de Sistemas de Esgotamento Sanitário. 
HISTÓRICO 
	Para a execução do objeto foi previsto um total de R$ 5.583.939,78, sendo R$ 5.300.000,00 a cargo da concedente e R$ 283.939,78 de contrapartida municipal, conforme cláusula segunda do TC PAC 283/2007 (peça 8, p. 12) e cláusula primeira do Termo de Aprovação Formal do Termo de Compromisso (peça 8, p. 14) . 
O convênio teve por objeto a execução de dois sistemas de esgotamento sanitário, nas localidades de Timonha e Adrianópolis, compostos de rede coletora, estação elevatória, estação de tratamento de esgoto, emissário e ligações domiciliares, conforme Plano de Trabalho (peça 8, p. 4-6) .
Os recursos foram transferidos pela Funasa conforme quadro a seguir:
	Ordem Bancária
	Data do crédito (peça 11) 
	Valor (R$) 

	2009OB808909
	21/9/2009
	1.060.000,00

	2010OB808794
	8/9/2010
	530.000,00

	2011OB804396
	1/7/2011
	1.060.000,00

	TOTAL
	2.650.000,00

A vigência do convênio foi de 31/12/2007 a 18/6/2012, conforme 4º Termo Aditivo (peça 8, p. 65) , com prazo para apresentação da prestação de contas até 17/8/2012.
A Funasa realizou duas visitas técnicas ao município em junho de 2011 e abril de 2014, conforme Relatório de Visita Técnica (peça 8, p. 57-58) e Parecer Técnico (peça 6) , tendo apontado, neste último, execução física de 28,35%, que as obras estavam paralisadas desde o segundo semestre de 2012 e se encontravam em estado de abandono, com destruição de algumas unidades construídas.
No mesmo parecer técnico consta a informação que o município havia encaminhado à Funasa relatório de andamento, por meio do Ofício 350/2012, de 1/11/2012, informando que as obras haviam alcançado 51,15% de execução, o que não restou comprovado na visita técnica realizada.
Por meio do Parecer Financeiro 164/2014 (peça 8, p. 89-92) a Funasa opinou pela reprovação integral dos recursos repassados, no valor de R$ 2.650.000,00, registrando o seguinte:
a) a prestação de contas parcial das 1ª e 2ª parcelas foi encaminhada em 8/11/2010 e aprovada por meio do Parecer Financeiro 163/2011 (inexistente nos autos) ;
b) não foi apresentada a prestação de contas referente à 3ª parcela do convênio;
c) execução física do objeto em 28,35%;
d) que foi impetrada contra os responsáveis Ação Civil de Improbidade Administrativa; 
e) ausência de documento de posse dos terrenos; e
f) não devolução do saldo e utilização indevida dos rendimentos financeiros, que não foram considerados no débito em razão da impugnação total.
Os responsáveis foram notificados da reprovação da prestação de contas por meio dos Ofícios 823/2014, 824/2014, 1434/2015 e 56/2016 (peça 8, p. 99-100, 103-104, 122-124 e 126) .  
No último Parecer Financeiro 119/2016 (peça 8, p. 130-133) , a Funasa manteve a reprovação total dos recursos repassados, acrescentando às considerações feitas no Parecer Financeiro 164/2014, o seguinte:
a) as despesas ocorreram entre julho e novembro de 2011, período em que o Sr. Hélio Fontenele Magalhães assinava como prefeito municipal, havendo ainda uma saída de R$ 85.336,27 em março/2012 não justificada;
b) que o Sr. Hélio Fontenele Magalhães, mesmo não exercendo o cargo de prefeito entre julho e novembro de 2011, assinou todas as notas de empenho e de pagamento do convênio, bem como o pedido de prorrogação do convênio em 12/6/2012, sendo, portanto, responsável pela aplicação dos recursos e pela apresentação da prestação de contas referente à 3ª parcela.
Os responsáveis foram notificados da reprovação da prestação de contas e do teor do Parecer Financeiro 119/2016 (peça 8, p. 144-147 e 164-166) .
O Relatório de Tomada de Contas Especial (peça 8, p. 170-174) indicou a ocorrência de prejuízo ao erário no valor de R$ 2.650.000,00, em razão da impugnação total dos recursos repassados, tendo responsabilizado solidariamente pelo dano o Sr. Hélio Fontenele Magalhães (CPF: XXX.158.223-XX) , Prefeito Municipal de Granja/CE de 4/4 a 14/11/2012 e o Sr. Esmerino Oliveira Arruda Coelho (CPF XXX.227.217-XX - falecido) , Prefeito Municipal de Granja/CE de 1/1/2009 a 3/4/2012.
O Relatório de Auditoria 624/2019 da Controladoria Geral da União - CGU, bem como os respectivos Certificado de Auditoria, Parecer do Dirigente de Controle Interno e Pronunciamento Ministerial (peça 2, p. 5-13) concluíram pelas mesmas irregularidades e responsabilidades apontadas no Relatório de Tomada de Contas Especial da Funasa.
Na instrução inicial de peça 14, ao se examinar os elementos constantes dos autos, opinou-se pelo afastamento da responsabilidade do Sr. Esmerino Oliveira Arruda Coelho, uma vez que não havia praticado qualquer ato de gestão relacionado ao convênio, o que contou com a anuência da relatora (peça 17) . Dessa forma, deve ser excluído da relação processual desta TCE.
Na mesma instrução, propôs-se a responsabilização da Construtora Frei Damião Ltda. (CNPJ 08.681.846/0001-46) e de seu sócio administrador, não responsabilizados pela Funasa, ante a constatação de recebimento por serviços não executados. 
Com relação à responsabilização do sócio administrador, Sr. José da Silva, conforme registrado no item 32 da instrução de peça 14, verificou-se que a Construtora Frei Damião Ltda. se encontrava na situação cadastral 'baixada', desde 17/11/2016 (peça 13) . Assim, propôs-se sua citação, em solidariedade com a empresa e o ex-gestor, a exemplo do entendimento manifestado pelo Ministro André de Carvalho no despacho de peça 70 do TC Processo 008.434/2016-6, que determinou a citação dos sócios diretores em razão do encerramento das atividades da empresa da qual eram sócios.
Assim, entendeu-se necessária a citação e audiência dos responsáveis nos seguintes termos:
a)	 realizar a CITAÇÃO solidária do Sr. Hélio Fontenele Magalhães (CPF: XXX.158.223-XX) , Prefeito Municipal de Granja/CE de 4/4 a 14/11/2012, com a Construtora Frei Damião Ltda. (CNPJ 08.681.846/0001-46) e com o seu então sócio administrador, Sr. José da Silva (CPF: XXX.172.623-XX) , com fundamento nos arts. 10, § 1º, e 12, incisos I e II, da Lei 8.443/1992 c/c o art. 202, incisos I e II, do RI/TCU, para que, no prazo de quinze dias, apresentem alegações de defesa e/ou recolham aos cofres do Tesouro Nacional as quantias abaixo indicadas, atualizadas monetariamente a partir das respectivas datas até o efetivo recolhimento, abatendo-se na oportunidade a quantia eventualmente ressarcida, na forma da legislação em vigor, em decorrência da irregularidade abaixo descrita:
a.1) Sr. Hélio Fontenele Magalhães individualmente:
	Irregularidade: não comprovação da boa e regular aplicação dos recursos federais repassados através do TC PAC 283/2007, em face da omissão no dever de prestar contas da 3ª parcela do convênio.
	Dispositivos violados: parágrafo único do art. 70 da Constituição Federal; art. 93 do Decreto-Lei 200/67; arts. 28, da IN/STN 1/2007; alíneas 'a', 'b' e 'c', da cláusula terceira do TC PAC 283/2007.
	Quantificação do débito:
	VALOR ORIGINAL (R$) 
	DATA DA OCORRÊNCIA
	DÉBITO/CRÉDITO

	1.060.000,00
	21/9/2009
	D

	530.000,00
	8/9/2010
	D

	1.060.000,00
	1/7/2011
	D

	316.665,74
	11/08/2011
	C

	148.200,08
	06/09/2011
	C

	161.818,91
	03/10/2011
	C

	259.579,43
	27/10/2011
	C

	175.849,57
	22/11/2011
	C

	85.336,27
	09/03/2012
	C

	Cofre para recolhimento: Tesouro Nacional
	Conduta: omitir-se do dever de prestar contas da 3ª parcela dos recursos federais repassados através do TC PAC 283/2007.
	Nexo de causalidade: a omissão do dever de prestar contas da 3ª parcela dos recursos federais repassados através do TC PAC 283/2007, propiciou a impossibilidade de se comprovar o nexo entre os valores repassados e as despesas realizadas, bem como a interrupção dos repasses e, consequentemente, a paralisação da obra, seu abandono e sua imprestabilidade, resultando em dano ao erário correspondente ao valor total repassado.
	Culpabilidade: não há excludentes de ilicitude, de culpabilidade ou de punibilidade. É razoável supor que o responsável tinha consciência da ilicitude de sua conduta, sendo-lhe exigível conduta diversa daquela que foi adotada, qual seja, desincumbir-se do seu dever por meio da apresentação da prestação de contas da 3ª parcela do convênio, comprovando assim a boa e regular aplicação dos recursos.
a.2) Sr. Hélio Fontenele Magalhães solidariamente com a Construtora Frei Damião Ltda. e com o Sr. José da Silva (CPF: XXX.172.623-XX) :
	Irregularidade: execução parcial do objeto do TC PAC 283/2007 em 28,35% com realização de pagamentos a maior, equivalentes a 50% do total.
	Dispositivos violados - Sr. Hélio Fontenele Magalhães: parágrafo único do art. 70 da Constituição Federal; art. 93 do Decreto-Lei 200/67; art. 22 da IN/STN 1/2007; alíneas 'a', 'b' e 'c', da cláusula terceira do TC PAC 283/2007.
	Dispositivos violados - Construtora Frei Damião Ltda. e Sr. José da Silva: arts. 62 e 63 da Lei 4.320/1964.
	Quantificação do débito:
	VALOR ORIGINAL (R$) 
	DATA DA OCORRÊNCIA

	316.665,74
	11/08/2011

	148.200,08
	06/09/2011

	161.818,91
	03/10/2011

	259.579,43
	27/10/2011

	175.849,57
	22/11/2011

	85.336,27
	09/03/2012

	Cofre para recolhimento: Tesouro Nacional
	Conduta - Sr. Hélio Fontenele Magalhães: executar parcialmente o objeto pactuado em 28,35%, e realizar pagamentos a maior, equivalentes a 50% do total.
	Conduta - Construtora Frei Damião Ltda. e Sr. José da Silva: executar parcialmente o objeto contratado em 28,35% e receber o equivalente a 50% do total das obras.
	Nexo de causalidade - Sr. Hélio Fontenele Magalhães: a execução parcial do objeto do TC PAC 283/2007 em 28,35% com realização de pagamentos a maior, equivalentes a 50% do total, propiciou o não atingimento dos objetivos pactuados no convênio e, consequentemente, dano ao erário equivalente à diferença entre o valor executado e o pago.
	Nexo de causalidade - Construtora Frei Damião Ltda. e Sr. José da Silva: a execução parcial do objeto contratado em 28,35%, com recebimento de pagamentos equivalentes a 50% do total das obras, resultou em dano ao erário equivalente à diferença entre o valor recebido e o executado.
	Culpabilidade - Sr. Hélio Fontenele Magalhães: não há excludentes de ilicitude, de culpabilidade ou de punibilidade. É razoável supor que o responsável tinha consciência da ilicitude de sua conduta, sendo-lhe exigível conduta diversa daquela que foi adotada, qual seja, executar integralmente o objeto conveniado e abster-se de realizar pagamentos por serviços não realizados, comprovando assim a boa e regular aplicação dos recursos.
	Culpabilidade - Construtora Frei Damião Ltda. e Sr. José da Silva: não há excludentes de ilicitude, de culpabilidade ou de punibilidade. É razoável supor que o Sr. José da Silva e a empresa, por ele representada, tinham consciência da ilicitude de suas condutas, sendo-lhes exigíveis condutas diversas daquelas que foram adotadas, qual seja, executar integralmente o objeto contratado e abster-se de receberem por serviços não executados.
b) 	realizar a AUDIÊNCIA do Sr. Hélio Fontenele Magalhães (CPF: XXX.158.223-XX) , Prefeito Municipal de Granja/CE de 4/4 a 14/11/2012, com fundamento no art. 12, inciso III, da Lei 8.443/1992, para, no prazo de quinze dias, a contar do recebimento da presente comunicação, apresentar razões de justificativa quanto à irregularidade detalhada a seguir:
	Irregularidade: não cumprimento do prazo originalmente estipulado para prestação de contas final do TC PAC 283/2007, firmado com a Fundação Nacional de Saúde e que tinha por objeto e execução de sistemas de esgotamento sanitário, o qual se encerrou em 10/5/2012.
	Conduta: descumprir o prazo originalmente estipulado para a apresentação da prestação de contas final do TC PAC 283/2007, o qual se encerrou em 10/5/2012.
	Nexo de causalidade: o descumprimento do prazo originalmente estipulado para prestação de contas final do TC PAC 283/2007 impediu o estabelecimento do nexo causal entre as possíveis despesas efetuadas e os recursos recebidos no âmbito do TC PAC 283/2007.
	Culpabilidade: não há excludentes de ilicitude, de culpabilidade e de punibilidade; é razoável supor que o responsável tinha consciência da ilicitude de sua conduta, sendo-lhe exigível conduta diversa daquela que foi adotada, qual seja, desincumbir-se do seu dever por meio da apresentação da prestação de contas da 3ª parcela no prazo e forma devidos.
Em cumprimento ao despacho da relatora, Ministra Ana Arraes (peça 17) , foram promovidas as citações e audiência dos responsáveis conforme quadro a seguir:
	Responsável
	Citação
	Recebimento
	Origem do endereço

	Hélio Fontenele Magalhães
	Ofício 32.797/2020 (peça 24) 
	27/12/2020 (peça 27) 
	Base de dados do TCU (peça 18) 

	Construtora Frei Damião Ltda.
	Ofício 24.671/2020 (peça 22) 
	'Ausente 3X' (peça 25) 
	Receita Federal (peça 19) 

		Ofício 46.594/2020 (peça 31) 
	6/10/2020 (peça 36) 
	TSE (peça 28) - endereço do representante legal

		Ofício 46.595/2020 (peça 32) 
	6/10/2020 (peça 35) 
	Receita Federal (peça 19) 

		Edital 1428/2020 (peça 30) 
	23/9/2020 (peça 34) 
	Ausência de outros endereços disponíveis (peça 114) 

	José da Silva
	Ofício 32.796/2020 (peça 23) 
	'Endereço insuficiente' (peça 26) 
	Receita Federal (peça 20) 

		Ofício 51.750/2020 (peça 33) 
	6/10/2020 (peça 37) 
	TSE (peça 28) 

Transcorrido o prazo regimental fixado, os responsáveis permaneceram silentes. Operam-se, portanto, os efeitos da revelia, dando-se prosseguimento ao processo, nos termos do art. 12, §3º, da Lei 8.443/1992.
EXAME TÉCNICO
Preliminarmente, cumpre tecer breves considerações sobre a forma como são realizadas as comunicações processuais no TCU. A esse respeito, destacam-se o art. 179, do Regimento Interno do TCU (Resolução 155, de 4/12/2002) e os arts. 3º e 4º, inciso III, § 1º, da Resolução TCU 170, de 30 de junho de 2004, in verbis:
Resolução 155/2002 (Regimento Interno) :
Art. 179. A citação, a audiência ou a notificação, bem como a comunicação de diligência, far se-ão:
I - mediante ciência da parte, efetivada por servidor designado, por meio eletrônico, fac-símile, telegrama ou qualquer outra forma, desde que fique confirmada inequivocamente a entrega da comunicação ao destinatário;
II - mediante carta registrada, com aviso de recebimento que comprove a entrega no endereço do destinatário;
III - por edital publicado no Diário Oficial da União, quando o seu destinatário não for localizado
 (...) 
Resolução TCU 170/2004:
Art. 3º As comunicações serão encaminhadas aos seus destinatários por meio de:
I - correio eletrônico, fac-símile ou telegrama;
II - servidor designado;
III - carta registrada, com aviso de recebimento;
IV - edital publicado no Diário Oficial da União, quando o seu destinatário não for localizado, nas hipóteses em que seja necessário o exercício de defesa.
 (...) 
Art. 4º. Consideram-se entregues as comunicações:
I - efetivadas conforme disposto nos incisos I e II do artigo anterior, mediante confirmação da ciência do destinatário;
II - realizadas na forma prevista no inciso III do artigo anterior, com o retorno do aviso de recebimento, entregue comprovadamente no endereço do destinatário;
III - na data de publicação do edital no Diário Oficial da União, quando realizadas na forma prevista no inciso IV do artigo anterior.
§ 1º O endereço do destinatário deverá ser previamente confirmado mediante consulta aos sistemas disponíveis ao Tribunal ou a outros meios de informação, a qual deverá ser juntada ao respectivo processo.
Portanto, a validade da citação via postal não depende de que o aviso de recebimento seja assinado pelo próprio destinatário da comunicação, o que dispensa, no caso em tela, a entrega do AR em 'mãos próprias'. A exigência da norma é no sentido de o Tribunal verificar se a correspondência foi entregue no endereço correto, residindo aqui a necessidade de certeza inequívoca. 
Não é outra a orientação da jurisprudência do TCU, conforme se verifica nos julgados a seguir transcritos:
São válidas as comunicações processuais entregues, mediante carta registrada, no endereço correto do responsável, não havendo necessidade de que o recebimento seja feito por ele próprio (Acórdão 3648/2013-TCU-Segunda Câmara, Relator Ministro José Jorge) ;
É prescindível a entrega pessoal das comunicações pelo TCU, razão pela qual não há necessidade de que o aviso de recebimento seja assinado pelo próprio destinatário. Entregando se a correspondência no endereço correto do destinatário, presume-se o recebimento da citação. (Acórdão 1019/2008-TCU-Plenário, Relator Ministro Benjamin Zymler) ;
As comunicações do TCU, inclusive as citações, deverão ser realizadas mediante Aviso de Recebimento - AR, via Empresa Brasileira de Correios e Telégrafos, bastando para sua validade que se demonstre que a correspondência foi entregue no endereço correto. (Acórdão 1526/2007-TCU-Plenário, Relator Ministro Aroldo Cedraz) .
A validade do critério de comunicação processual do TCU foi referendada pelo Supremo Tribunal Federal, nos termos do julgamento do MS-AgR 25.816/DF, por meio do qual se afirmou a desnecessidade da ciência pessoal do interessado, entendendo-se suficiente a comprovação da entrega do 'AR' no endereço do destinatário:
EMENTA: AGRAVO REGIMENTAL. MANDADO DE SEGURANÇA. DESNECESSIDADE DE INTIMAÇÃO PESSOAL DAS DECISÕES DO TRIBUNAL DE CONTAS DA UNIÃO. ART. 179 DO REGIMENTO INTERNO DO TCU. INTIMAÇÃO DO ATO IMPUGNADO POR CARTA REGISTRADA, INICIADO O PRAZO DO ART. 18 DA LEI nº 1.533/51 DA DATA CONSTANTE DO AVISO DE RECEBIMENTO. DECADÊNCIA RECONHECIDA. AGRAVO IMPROVIDO.
O envio de carta registrada com aviso de recebimento está expressamente enumerado entre os meios de comunicação de que dispõe o Tribunal de Contas da União para proceder às suas intimações.
O inciso II do art. 179 do Regimento Interno do TCU é claro ao exigir apenas a comprovação da entrega no endereço do destinatário, bastando o aviso de recebimento simples.
No caso em apreço todas as citações são válidas. A Construtora Frei Damião Ltda. foi citada no seu endereço constante da base de dados da Receita Federal, no de seu representante legal (TSE) e, adicionalmente, por edital, conforme quadro do item 18. O Sr. José da Silva foi citado no endereço constante da base de dados do TSE, ante o insucesso de sua citação naquele constante da base de dados da Receita Federal. Já o Sr. Hélio Fontenele Magalhães recebeu de próprio punho a citação em seu endereço constante da base de dados do TCU, ante o insucesso de sua citação no endereço constante da base de dados da Receita Federal. Houve recebimento efetivo de todas as notificações, conforme quadro do item 176.
Quanto ao mérito, nos processos do TCU, a revelia não conduz à presunção de que seriam verdadeiras todas as imputações levantadas contra os responsáveis, diferentemente do que ocorre no processo civil, em que a revelia do réu opera a presunção da verdade dos fatos narrados pelo autor. Dessa forma, a avaliação da responsabilidade dos agentes não pode prescindir da prova existente no processo ou para ele carreada. 
Ao não apresentar sua defesa, os responsáveis deixaram de produzir prova quanto à regularidade da aplicação dos recursos do convênio, em afronta às normas que impõem aos jurisdicionados a obrigação legal de, sempre que demandados pelos órgãos de controle, apresentarem os documentos que demonstrem a correta utilização das verbas públicas, a exemplo do contido no art. 93 do Decreto-Lei 200/67: 'Quem quer que utilize dinheiros públicos terá de justificar seu bom e regular emprego na conformidade das leis, regulamentos e normas emanadas das autoridades administrativas competentes.' 
Considerando o princípio da verdade real que rege a atuação desta Corte, ainda que as alegações de defesa não tenham sido apresentadas pelo responsável, a revelia não afasta a obrigatoriedade da análise dos elementos probatórios disponíveis nos autos, conforme reiterados acórdãos do Tribunal (Acórdão 163/2015-TCU-Segunda Câmara, Rel.  Min. Subst. André de Carvalho; 2.685/2015 - 2ª Câmara, Rel. Min. Raimundo Carreiro; 2.801/2015 - 1ª Câmara, Rel. Min. Walton Alencar Rodrigues; 4.340/2015 - 1ª Câmara, Rel. Min. Subst. Weder de Oliveira e 5.537/2015 - 1ª Câmara, Rel. Min. Subst. Weder de Oliveira) . Assim, procurou-se buscar, em manifestações dos responsáveis, se havia argumentos que pudessem ser aproveitados em seu favor.
Reexaminando os autos, verifica-se que o Sr. Hélio Fontenele Magalhães foi notificado na fase interna (itens 9 e 11) , tendo permanecido silente. Já o Sr. José da Silva e a Construtora Frei Damião Ltda. vieram a ser responsabilizados somente na fase externa. Assim, não encontramos nenhum outro argumento nos autos que possa vir a ser analisado e posteriormente utilizado para afastar as irregularidades apontadas. 
Vale ressaltar que a pretensão punitiva do TCU, conforme Acórdão 1441/2016-TCU-Plenário, que uniformizou a jurisprudência acerca dessa questão, subordina-se ao prazo geral de prescrição indicado no art. 205 do Código Civil, que é de 10 anos, contado da data de ocorrência da irregularidade sancionada, nos termos do art. 189 do Código Civil, sendo este prazo interrompido pelo ato que ordenar a citação, a audiência ou a oitiva do responsável. No caso em exame, por se tratar de execução parcial e de omissão da prestação de contas da 3ª parcela, o marco inicial para contagem do prazo prescricional deve ser o prazo final para apresentação da prestação de contas, ocorrido em 17/8/2012. Tendo sido o ato de ordenação da citação assinado em 20/5/2020 (peça 17) , não houve o decurso de prazo superior a 10 anos. Portanto, não ocorreu a prescrição da pretensão punitiva.
Em se tratando de processo em que as partes interessadas não se manifestaram acerca das irregularidades imputadas, não há elementos para que se possa efetivamente aferir e reconhecer a ocorrência de boa-fé na conduta dos responsáveis ou de quaisquer outros excludentes de culpabilidade, podendo o Tribunal, desde logo, proferir o julgamento de mérito pela irregularidade das contas, nos termos dos §§ 2º e 6º do art. 202 do Regimento Interno do TCU. (Acórdão 133/2015-TCU-Primeira Câmara, Rel. Min. Bruno Dantas; 2.455/2015 - 1ª Câmara, Rel. Min. Bruno Dantas; 3.604/2015 - 1ª Câmara, Rel. Min. Bruno Dantas; 5.070/2015 - 2ª Câmara, Rel. Min. Subst. André de Carvalho e 2.424/2015 - Plenário, Rel. Min. Benjamin Zymler) .
Dessa forma, os responsáveis Hélio Fontenele Magalhães (CPF: XXX.158.223-XX) , Prefeito Municipal de Granja/CE de 4/4 a 14/11/2012, José da Silva (CPF XXX.172.623-XX) , sócio administrador da Construtora Frei Damião Ltda. e a Construtora Frei Damião Ltda. (CNPJ 08.681.846/0001-46) devem ser considerados revéis, nos termos do art. 12, §3º, da Lei 8.443/1992.
Cumulatividade de multas 
Quanto à possibilidade de aplicação cumulativa das multas dos arts. 57 e 58, inciso I, da Lei 8.443/1992, ainda que seja adequada a realização de citação e audiência do responsável, por força do disposto no art. 209, §4º, do Regimento Interno do TCU, o Tribunal reconhece que existe relação de subordinação entre as condutas de 'não comprovação da aplicação dos recursos' e de 'omissão na prestação de contas', sendo a primeira consequência da segunda, o que enseja, na verificação das duas irregularidades, a aplicação da multa do art. 57, com o afastamento da multa do art. 58, inciso I, em atenção ao princípio da absorção (Acórdão 9579/2015-TCU-Segunda Câmara, Relator Ministro Vital do Rêgo; Acórdão 2469/2019-TCU-Primeira Câmara, Relator Ministro Augusto Sherman) .
Conforme leciona Cezar Bitencourt (Tratado de Direito Penal: parte geral - 8ª Edição - São Paulo: Saraiva, 2003. Pg. 565) , na absorção, ' (...) a pena do delito mais grave absorve a pena do delito menos grave, que deve ser desprezada'. No caso concreto, a 'omissão no dever de prestar contas', embora seja uma irregularidade autônoma, funciona como fase ou meio para a consecução da 'não comprovação da aplicação dos recursos', havendo clara relação de interdependência entre essas condutas. Dessa forma, recaindo as duas ocorrências num mesmo gestor, deve prevalecer a pena do delito mais grave, qual seja, a multa do art. 57, da Lei 8.443/1992.
Cumpre observar, ainda, que a conduta dos responsáveis, consistente nas irregularidades 'não comprovação da boa e regular aplicação dos recursos federais repassados em face da omissão no dever de prestar contas' e 'não cumprimento do prazo para apresentação de prestação de contas pelo gestor dos recursos', configura violação não só às regras legais, mas também aos princípios basilares da administração pública, eis que, em última análise, ocorre o comprometimento da necessária satisfação à sociedade sobre o efetivo emprego dos recursos públicos postos à disposição da municipalidade, por força do instrumento de repasse em questão. Nesses casos, em que fica evidente a falta de transparência e lisura, não há como afastar as suspeitas sempre presentes de que a totalidade dos recursos públicos federais, transferida ao município, tenha sido integralmente desviada, em prol de gestor ímprobo, ou de pessoas por ele determinadas, a revelar grave inobservância de dever de cuidado no trato com a coisa pública, isto é, ato praticado com culpa grave, pois, na espécie, a conduta do responsável se distancia daquela que seria esperada de um administrador público minimante diligente, num claro exemplo de erro grosseiro a que alude o art. 28 do Decreto-lei 4.657/1942 (Lei de Introdução às Normas do Direito Brasileiro) , incluído pela Lei 13.655/2018 (Acórdão 1689/2019-TCU-Plenário, Relator: Ministro AUGUSTO NARDES; Acórdão 2924/2018-TCU-Plenário, Relator: Ministro JOSÉ MUCIO MONTEIRO; Acórdão 2391/2018-TCU-Plenário, Relator: Ministro BENJAMIN ZYMLER) .
CONCLUSÃO
Em face da análise promovida na seção 'Exame Técnico', verifica-se que os responsáveis não lograram comprovar a boa e regular aplicação dos recursos. Instados a se manifestar, optaram pelo silêncio, configurando a revelia, nos termos do §3º, do art. 12, da Lei 8.443/1992. 
Com efeito, em função da revelia, não foi possível sanear as irregularidades a eles atribuídas, tampouco elidir o débito a eles imputado. Ademais, inexistem nos autos elementos que demonstrem a boa-fé dos responsáveis ou a ocorrência de outros excludentes de ilicitude, punibilidade ou culpabilidade. Desse modo, suas contas devem, desde logo, ser julgadas irregulares, nos termos do art. 202, § 6º, do Regimento Interno do TCU, procedendo-se à condenação em débito, abstendo-se de aplicar-lhes a multa prevista no art. 57 da Lei 8.443/1992, em razão da ocorrência da prescrição da pretensão punitiva, conforme tratado no item 25.
Vale ressaltar que a jurisprudência pacífica nesta Corte é no sentido da imprescritibilidade das ações de ressarcimento ao erário (Súmula TCU 282) . Dessa forma, identificado dano ao erário, devese instaurar e julgar o processo de tomada de contas especial para responsabilizar seus agentes causadores, respeitando o direito ao contraditório e à ampla defesa, independentemente de quando ocorreram os atos impugnados.
Conforme tratado no item 29, não ocorreu a prescrição da pretensão punitiva.
Quanto ao Sr. Esmerino Oliveira Arruda Coelho (falecido) , conforme tratado no item 14, deve ser excluído da relação processual desta tomada de contas especial.
PROPOSTA DE ENCAMINHAMENTO
Diante do exposto, submetem-se os autos à consideração superior, propondo-se a adoção das seguintes medidas:
a)	excluir da relação processual o Sr. Esmerino Oliveira Arruda Coelho (CPF XXX.227.217-XX - falecido) , Prefeito Municipal de Granja/CE de 1/1/2009 a 3/4/2012;
b)	considerar revéis os responsáveis Hélio Fontenele Magalhães (CPF: XXX.158.223-XX) , Prefeito Municipal de Granja/CE de 4/4 a 14/11/2012, José da Silva (CPF: XXX.172.623-XX) , sócio administrador da Construtora Frei Damião Ltda. e Construtora Frei Damião Ltda. (CNPJ 08.681.846/0001-46) , com fundamento no § 3º, art. 12, Lei 8.443, de 16 de julho de 1992;
c)	com fundamento nos arts. 1º, inciso I, 16, inciso III, alíneas 'a' e 'c' e 'd', da Lei 8.443/1992 c/c os arts. 19 e 23, inciso III, da mesma Lei, e com arts. 1º, inciso I; 209, incisos III e IV; 210 e 214, inciso III, do Regimento Interno, julgar irregulares as contas de Hélio Fontenele Magalhães (CPF: XXX.158.223-XX) , Prefeito Municipal de Granja/CE de 4/4 a 14/11/2012, de José da Silva (CPF: XXX.172.623-XX) , sócio administrador da Construtora Frei Damião Ltda. e da Construtora Frei Damião Ltda. (CNPJ 08.681.846/0001-46) , e condená-los, solidariamente, ao pagamento das quantias a seguir especificadas, com a fixação do prazo de quinze dias, a contar da notificação, para comprovarem, perante o Tribunal (art. 214, inciso III, alínea 'a', do Regimento Interno) , o recolhimento da dívida aos cofres do Tesouro Nacional, atualizada monetariamente e acrescida dos juros de mora, calculados a partir das datas discriminadas, até a data do recolhimento, na forma prevista na legislação em vigor.
c.1) Sr. Hélio Fontenele Magalhães individualmente:
	VALOR ORIGINAL (R$) 
	DATA DA OCORRÊNCIA
	DÉBITO/CRÉDITO

	1.060.000,00
	21/9/2009
	D

	530.000,00
	8/9/2010
	D

	1.060.000,00
	1/7/2011
	D

	316.665,74
	11/08/2011
	C

	148.200,08
	06/09/2011
	C

	161.818,91
	03/10/2011
	C

	259.579,43
	27/10/2011
	C

	175.849,57
	22/11/2011
	C

	85.336,27
	09/03/2012
	C

c.2) Sr. Hélio Fontenele Magalhães solidariamente com a Construtora Frei Damião Ltda. e com o Sr. José da Silva (CPF: XXX.172.623-XX) :
	VALOR ORIGINAL (R$) 
	DATA DA OCORRÊNCIA
	DÉBITO/CRÉDITO

	316.665,74
	11/08/2011
	D

	148.200,08
	06/09/2011
	D

	161.818,91
	03/10/2011
	D

	259.579,43
	27/10/2011
	D

	175.849,57
	22/11/2011
	D

	85.336,27
	09/03/2012
	D

d) 	aplicar individualmente a Hélio Fontenele Magalhães (CPF: XXX.158.223-XX) , a José da Silva (CPF: XXX.172.623-XX) e à Construtora Frei Damião Ltda. (CNPJ 08.681.846/0001-46) , a multa prevista no art. 57 da Lei 8.443/92 c/c o art. 267 do RI/TCU, fixando-lhes o prazo de quinze dias, a contar da notificação, para que comprovem, perante o Tribunal (art. 214, III, 'a', do Regimento Interno do TCU) , o recolhimento da dívida aos cofres do Tesouro Nacional, atualizada monetariamente desde a data do acórdão que vier a ser proferido por este Tribunal até a do efetivo recolhimento, se pagas após o vencimento, na forma da legislação em vigor;
e)	esclarecer ao Sr. Hélio Fontenele Magalhães que, caso se demonstre a correta aplicação dos recursos por via recursal, mas não se justifique a omissão da prestação de contas, o débito poderá ser afastado, mas permanecerá a irregularidade das contas, dando-se ensejo à aplicação da multa prevista no art. 58, inciso I, da Lei 8.443/1992;
f)	autorizar, desde logo, nos termos do art. 28, inciso II, da Lei 8.443/1992, a cobrança judicial da dívida, caso não atendidas as notificações;
g)	autorizar também, desde logo, se requerido, com fundamento no art. 26 da Lei 8.443, de 1992 c/c o art. 217, §§ 1º e 2º do Regimento Interno do TCU, o parcelamento da dívida em até 36 parcelas, incidindo, sobre cada parcela, corrigida monetariamente, os correspondentes acréscimos legais fixando-lhes o prazo de quinze dias, a contar do recebimento da notificação, para comprovarem perante o Tribunal o recolhimento da primeira parcela, e de trinta dias, a contar da parcela anterior, para comprovarem os recolhimentos das demais parcelas, devendo incidir sobre cada valor mensal, atualizado monetariamente, os juros de mora devidos, no caso do débito, na forma prevista na legislação em vigor, alertando os responsáveis que a falta de comprovação do recolhimento de qualquer parcela importará no vencimento antecipado do saldo devedor, nos termos do art. 217 do Regimento Interno deste Tribunal;
h)	enviar cópia do Acórdão que vier a ser proferido à Fundação Nacional de Saúde, ao Município de Granja/CE e aos responsáveis, para ciência, bem como à Procuradoria da República no Estado do Ceará, nos termos do § 3º do art. 16 da Lei 8.443/1992, c/c o § 7º do art. 209 do Regimento Interno do TCU, para adoção das medidas cabíveis;
i)	informar à Procuradoria da República no Estado do Ceará, à Fundação Nacional de Saúde, ao Município de Granja/CE e aos responsáveis, que a presente deliberação, acompanhada do Relatório e do Voto que a fundamenta, está disponível para a consulta no endereço www.tcu.gov.br/acordaos, além de esclarecer que, caso requerido, o TCU poderá fornecer sem custos as correspondentes cópias, de forma impressa; e
j)	informar à Procuradoria da República no Estado do Ceará que, nos termos do parágrafo único do art. 62 da Resolução TCU 259/2014, os procuradores e membros do Ministério Público credenciados nesta Corte podem acessar os presentes autos de forma eletrônica e automática, ressalvados apenas os casos de eventuais peças classificadas como sigilosas, as quais requerem solicitação formal."
É o relatório.

não há

Procurador Sérgio Ricardo Costa Caribé

TOMADA DE CONTAS ESPECIAL. CONVÊNIO. CONSTRUÇÃO DE SISTEMAS DE ESGOTAMENTO SANITÁRIO. EXECUÇÃO PARCIAL. OMISSÃO NO DEVER DE PRESTAR CONTAS DA 3ª PARCELA. CITAÇÃO E AUDIÊNCIA. REVELIA. EXCLUSÃO DE UM DOS RESPONSÁVEIS DA RELAÇÃO PROCESSUAL. IRREGULARIDADE DAS CONTAS DOS DEMAIS. IMPUTAÇÃO DE DÉBITO E MULTA.

TOMADA DE CONTAS ESPECIAL (TCE)

Secretaria de Controle Externo de Tomada de Contas Especial (SecexTCE)

Esta tomada de contas especial foi instaurada pela Fundação Nacional de Saúde em nome de Hélio Fontenele Magalhães, prefeito de Granja/CE de 4/4/2012 a 14/11/2012 e de seu antecessor, Esmerino Oliveira Arruda Coelho, que exerceu o cargo de 1/1/2009 a 3/4/2012, em razão da impugnação total dos recursos repassados por meio do Termo de Compromisso PAC 283/2007, tendo por objeto a execução de sistemas de esgotamento sanitário. O ajuste vigeu de 31/12/2007 a 18/6/2012 e a data final para prestação de contas foi 17/8/2012.
	2. O valor total previsto para a execução do objeto foi de R$ 5.583.939,78, sendo R$ 5.300.000,00 oriundos da Funasa e R$ 283.939,78 relativos à contrapartida. No entanto, foram efetivamente repassados pela Funasa R$ 2.650.000,00, por meio de ordens bancárias emitidas entre setembro de 2009 e julho de 2011.
	3. Conforme informações disponíveis no processo, Esmerino Oliveira Arruda Coelho renunciou ao cargo de prefeito em 4/4/2012, tendo assumido o vice-prefeito, Hélio Fontenele Magalhães, que permaneceu no cargo até 14/11/2012, quando foi afastado em decorrência de decisão judicial em processos de Ação Civil de Improbidade Administrativa.
	4. Na instrução inicial foi proposto o afastamento da responsabilidade de Esmerino Oliveira Arruda Coelho, falecido, uma vez que este não havia praticado qualquer ato de gestão relacionado ao convênio. O então vice-prefeito Hélio Fontenele Magalhães foi o responsável pela assinatura de todas as notas de empenho e pelo pagamento das despesas do convênio. Também o 3º e 4º termos aditivos foram assinados por ele. Citado devido à omissão no dever de prestar contas da 3ª parcela do convênio, o gestor não apresentou defesa, devendo ser considerado revel.
	5. Além disso, foi proposta a responsabilização solidária de Hélio Fontenele Magalhães, da Construtora Frei Damião Ltda. e de seu sócio administrador, José da Silva, devido à execução parcial do objeto, no percentual de 28,35%, com pagamentos equivalentes a 50% do total. Devidamente citados pela diferença, esses responsáveis permaneceram silentes, configurando-se sua revelia. O chamamento do sócio administrador decorreu do fato de a empresa se encontrar na situação "baixada" na base de dados da Receita Federal desde 17/11/2016.
	6. A omissão dos responsáveis em prestar contas e a ausência de qualquer elemento de defesa que lhes possa ser aproveitado impede o estabelecimento do nexo entre os recursos públicos recebidos e as despesas efetuadas na consecução do ajuste, impondo-se, em consequência, o julgamento pela irregularidade das contas e a condenação em débito pela totalidade dos recursos federais repassados, nos termos do art. 16, inciso III, alíneas "a" e "c", e art. 19 da Lei 8.443/1992. Cabe registrar que o responsável que foi notificado na fase interna da TCE, Hélio Fontenele, também permaneceu silente.
	7. Anoto não ter ocorrido a prescrição da pretensão punitiva, conforme o entendimento assentado pelo Acórdão 1441/2016-TCU-Plenário. Em relação à pretensão ressarcitória, em razão da decisão proferida pelo Supremo Tribunal Federal no RE 636.886, no sentido de considerar "prescritível a pretensão de ressarcimento ao erário fundada em decisão de Tribunal de Contas" (Tema 899) , registro que, por não ser possível extrapolar os parâmetros normativos empregados pelo STF para solução do problema enfrentado no RE 636.886, e dada a imprescindibilidade da fixação definitiva de orientações acerca da aplicação do Tema 899, o que só acontecerá com o julgamento dos embargos de declaração opostos naquele Extraordinário, inclino-me, até que isso ocorra, a manter a interpretação adotada pela Corte Suprema, em 2008, no Mandado de Segurança - MS 26.210,  oportunidade em que foi fixada tese da imprescritibilidade das ações de ressarcimento ao erário, e na Súmula TCU 282, cujo conteúdo é no mesmo sentido.
	8. Em relação às multas a serem aplicadas com fundamento no art. 57 da Lei 8.443/92, estabeleço os valores de R$ 450.000,00, R$ 180.000,00 e R$ 180.000,00, correspondentes a cerca de 10% do valor atualizado do débito, respectivamente a Hélio Fontenele Magalhães, José da Silva e Construtora Frei Damião Ltda.
	Ante o exposto, em linha com os pareceres da unidade instrutiva e do Ministério Público junto ao TCU, VOTO no sentido de que o Tribunal adote o Acórdão que ora submeto à deliberação deste Colegiado.
TCU, Sala das Sessões, em 11 de maio de 2021.
JORGE OLIVEIRA 
Relator